臺灣彰化地方法院民事判決
108年度重訴字第209號
原      告  曹杉    
訴訟代理人  許崇賓律師
            曹高銘  
被      告  曹賜浪  
            曹坤湖  
            曹雅涵  
            曹政佑  
            曹雅茹  
兼 上三人
共     同
訴訟代理人  白秀騰  
被      告  曹蕭猜（即曹永格之承受訴訟人） 

            曹錫村（即曹永格之承受訴訟人） 

            曹錫金（即曹永格之承受訴訟人） 

            曹錫安（即曹永格之承受訴訟人） 

            曹如洪  
            曹春秋  
            黃美蓮（即陳文勤之承受訴訟人）

            曹中和  
            曹文典  
            陳偉郎  
            陳杞定  
上十一人共同
訴訟代理人  林世祿律師 
上列當事人間請求履行協議事件，本院於民國111年2月14日言詞
辯論終結，判決如下：
    主  文
原告先位之訴駁回。
兩造共有坐落彰化縣員林市新西東段一六五、一六六、一六八、一六九、一七○地號等五筆土地，准予合併分割，分割方法如附圖二（即彰化縣員林地政事務所民國一一○年三月二十五日收件員土測字第五二四○○號土地複丈成果圖）所示。各共有人分配位置編號、面積、權利範圍如附表二所載。
兩造應依附件一所示金額互為找補。
訴訟費用由兩造按附表一所示比例負擔。
    事  實  及  理  由
壹、程序部分：
　　當事人死亡者，訴訟程序在有繼承人承受其訴訟以前當然停
    止；第168條所定之承受訴訟人，於得為承受時，應即為承
    受之聲明，民事訴訟法第168條、第175條第1項定有明文。
    查原告提起本訴訟後，被告曹永格於民國110年2月28日死亡
    ，其繼承人為曹蕭猜、曹錫金、曹錫安、曹錫村等4人，嗣
    由曹錫金、曹錫村於110年6月28日以遺囑繼承為原因，登記
    取得曹永格所遺本件共有土地等事實，有曹永格之除戶謄本
    、繼承系統表、各繼承人之戶籍謄本、土地登記第三類謄本
    等件在卷可稽（見本院卷二第61至69、225至273頁）；又被
    告陳文勤於111年1月6日死亡，其繼承人黃美蓮已就其所遺
    本件共有土地，辦畢分割繼承登記，有黃美蓮所提土地登記
    第三類謄本及土地建物異動清冊等件為證（見本院卷二第21
    9至274頁），是其等具狀聲明承受本件訴訟（見本院卷二第
    59、215頁），與前開規定相符，應予准許。
貳、實體部分：
一、原告主張：
(一)先位請求部分：
  ⒈兩造共有坐落彰化縣○○市○○○段000地號、同段170地號、同段
    168地號、同段166地號、同段165地號等5筆土地（下合稱系
    爭5筆土地，單指稱系爭地號土地），均源自日治時期燕霧
    下堡東山庄299番之1建地（面積7分5厘6毛5絲）。該地於日
    治時期昭和12年5月12日改編分割為員林郡員林街東山299番
    之1、同所299番之2、同所299番之3等3筆建物敷地（即建地
    ，以下分稱299番之1土地、299番之2土地、299番之3土地）
    ，並於昭和17年3月3日經當時土地全體共有人即訴外人曹丹
    桂（應有部分10分之3）、陳金能（應有部分10分之2）、曹
    清、曹蟳、曹蚶、曹金弟、曹文筆（應有部分各10分之1）
    等7人（下稱曹丹桂等7人）簽定「共有土地分管取得合約字
    」（下稱系爭合約字）予以協議分割，且於同年6月26日將2
    99番之1土地依系爭合約字所示協議方案，分割為東山299番
    之1土地、面積0.2036甲（現今地號為169地號、面積1985.3
    7平方公尺，為建地）、同所299番之4、面積0.1867甲（現
    今地號為170地號、面積1811.40平方公尺）、同所299番之5
    、面積0.0699甲（現今地號為168地號、面積679.13平方公
    尺）；將299番之2分割為東山299番之2、面積0.0557甲（現
    今地號166地號、面積549.47平方公尺）、同所299番之6、
    面積0.2383甲（現今地號為165地號、旱、面積2311.19平方
    公尺）等5筆土地；另299番之3土地、面積0.0023甲則被編
    為道路用地，嗣收歸國有。
  ⒉系爭合約字成立後，當時土地共有人雖依協議分割之方案，
    申請日治時期該管地政機關為分割測量，於昭和17年（民國
    31年）6月26日將土地分割完成，各自執掌管理所分得土地
    ，然因遭逢第二次世界大戰，日本戰敗失去對臺治權，致未
    能辦妥分割登記。嗣兩造依繼承或買賣關係，繼受取得系爭
    5筆土地應有部分，依最高法院48年台上字第1065號判例意
    旨「共有人於與其共有人訂立共有物分割之特約後，縱將其
    共有部分讓與第三人，其分割契約，對於第三人仍繼續存在
    。」，日治時期由曹丹桂等7人所訂立之土地分割協議，對
    於被告亦有拘束力。訴外人陳答（即被告陳偉郎、陳杞定之
    祖父）於80年間向本院提起分割共有物之訴，經本院80年度
    訴字第182號民事判決，以兩造應受分割協議拘束，不得再
    訴請裁判分割為由，駁回起訴。陳答不服提起上訴，並提出
    協議分割契約已罹於消滅時效之抗辯，仍經臺灣高等法院臺
    中分院（下稱臺中高分院）84年度上更(二)字第100號民事
    判決（下稱前案確定判決），以日據時期各共有人簽訂系爭
    合約字協議分割完畢，依當時適用之法律，即已因分割單獨
    取得土地所有權，不得再更行訴請分割為由，駁回上訴。兩
    造因受前案確定判決既判力及爭點效拘束，原告僅能請求履
    行分割協議。
  ⒊系爭165地號土地為農業區，於71年間因受農業發展條例（下
    稱農發條例）第22條前段之限制，不得分割及移轉為共有，
    於89年1月28日農發條例修正後，始無法律上限制而得請求
    履行分割協議，應自斯時起算時效。又被告曹永格、曹春秋
    、曹中和、曹文典、陳偉郎、陳杞定、曹如洪、陳文勤 等8
    人（下稱曹永格等8人）於107年3月間簽訂土地分割協議，
    已承認系爭合約字之效力，其等於時效完成後為承認行為，
    屬拋棄時效利益之默示意思表示，應自107年3月重新起算時
    效，故原告起訴請求履行分割協議或更正登記，並未罹於時
    效。爰先位依所有權人地位或系爭合約字之約定，請求被告
    協同辦理土地分割或更正登記等語，並先位聲明：㈠被告應
    協同原告就兩造共有系爭5筆土地，辦理土地分割協議登記
    如下：①系爭169地號土地由原告取得；②系爭170地號土地由
    被告曹賜浪、曹坤湖、曹雅涵、曹政佑、白秀騰、曹雅茹共
    同取得，並按應有部分比例依序為1/3、1/3、1/12、1/12、
    1/12、1/12維持共有；③系爭168地號土地及系爭166地號土
    地，由被告陳文勤（已歿，原告未變更聲明）、陳偉郎、陳
    杞定共同取得，並均按應有部分比例依序為1/2、1/4、1/4
    維持共有；④系爭165地號土地由被告曹永格、曹如洪（已歿
    ，原告未變更聲明）、曹春秋、曹中和、曹文典共同取得，
    並按應有部分比例依序為1/3、1/3、1/6、1/12、1/12維持
    共有。
(二)備位聲明部分：
    若認先位之訴無理由，系爭5筆土地相鄰，各筆土地之共有
    人及應有部分亦均相同，共有人間未定有不分割之契約，亦
　　無因法律限制或物之使用目而不得分割之情形。然兩造就分
    割方法未能達成協議，爰依民法第823條第1項、第824條第2
    項、第5項等規定，請求合併分割系爭5筆土地。又原告祖先
    自日據時代即在系爭169號地號土地定居，其他共有人亦依
    據其等祖先所買土地位置使用，故應按共有人及其先人現況
    使用位置，按被告曹賜浪所提如附圖二所示方案分割。系爭
    5筆土地之公告現值雖有高低，然原共有人於日治時期協議
    分割時已互為補償，而協議分割當時亦未依各共有人之應有
    部分面積分割，故應無互為補償之必要等語。
二、被告部分：
(一)被告曹賜浪、曹坤湖、曹雅涵、曹政佑、曹雅茹、白秀騰均
    陳稱：應依被告曹賜浪所提方案分割。被告曹賜浪、曹坤湖
    另稱：其等因買賣取得系爭5筆土地持分，於買受土地時並
    不知悉前共有人有簽訂系爭合約字，迄至前案訴訟中始知悉
    ，不同意依照系爭合約字辦理分割登記等語置辯。
(二)被告曹如洪、曹春秋、黃美蓮、曹中和、曹文典、陳偉郎、
    陳杞定、曹蕭猜、曹錫金、曹錫安、曹錫村等11人（下稱曹
    如洪等11人）均辯稱：
　⒈原告先位所提分割協議縱屬真正，其履行分割協議或辦理土
    地所有權更正登記之請求權，亦已罹於時效消滅。陳答、曹
    賜爵、曹賜浪乃因買賣，善意取得系爭5筆土地應有部分。
    又其等依司法院大法官會議（現改制為憲法法庭）釋字第34
    9號解釋，不受系爭合約字之拘束等語，並聲明：先位之訴
    駁回。
　⒉不同意被告曹賜浪所提方案，因系爭165地號為旱地，價值較
    低，應予以變價分割，且多數共有人曾協議依附圖三所示方
    案分割，故請求採該方案，並依附件二所示金額互為補償。
    因各筆土地價值不同，兩造所提方案均應鑑價找補等語置辯
    。
三、原告主張坐落系爭5筆土地均源自日治時期燕霧下堡東山庄2
    99番之1建地，經分割及變更地號後，現為兩造所共有，權
    利範圍如附表一所示。前共有人陳答曾於80年間訴請裁判分
    割共有土地，經本院80年度訴字第182號民事判決駁回其訴
    ；復經臺中高分院84年度上更(二)字第100號民事判決駁回
    上訴確定等事實，業據其提出土地異動通知書、上開民事判
    決書、民事判決確定證明書、土地登記第三類、第一類謄本
    、地籍異動索引等件為證（見本院卷第17、48、55至145頁
    ），且為兩造所不爭執，堪信為真實。 
四、得心證之理由：
(一)先位請求部分：
　⒈學說上所謂之爭點效，係指法院於確定判決理由中，就訴訟
    標的以外當事人所主張之法律關係及其原因事實重要爭點，
    本於當事人辯論之結果已為判斷時，除有顯然違背法令，或
    當事人已提出新訴訟資料足以推翻原判斷之情形外，於同一
    當事人間就與該重要爭點有關所提起之他訴訟，不得再為相
    反之主張，法院亦不得作相反之判斷，以符民事訴訟法上之
    誠信原則而言。是爭點效之適用，必須前後兩訴訟當事人同
    一，且前案就重要爭點之判斷非顯然違背法令，及當事人未
    提出新訴訟資料足以推翻原判斷等情形始足當之（最高法院
    99年度台上字第1717號判決意旨參照）。
　⒉查陳答（即被告陳偉郎、陳杞定之祖父）於80年間向本院起
    訴請求裁判分割系爭166、168、169、170地號土地，經本院
    80年度訴字第182號民事判決駁回起訴，陳答不服提起上訴
    ，經臺中高分院囑託憲兵學校鑑定系爭合約字為真正，於理
    由中列明「日據時期之各共有人所簽訂系爭合約字，是否就
    該合約字所載土地為明確之分割」為該事件爭點（見本院卷
    一第93頁），認定系爭5筆土地之原共有人曹丹桂等7人於日
    據日期昭和17年3月3日簽訂系爭合約字為協議分割，且已依
    約辦理分割並占有使用，上訴人不得更行訴請分割為由，以
    84年度上更(二)字第100號民事判決駁回上訴而告確定等事
    實，有上開民事判決書及確定證明書在卷可稽（見本院卷一
    第57至105頁）。而前案確定判決之當事人為陳答、張美枝
    、曹之菁、曹庭楨、曹之華、曹銘元（上述5人為日據時期
    共有人曹文筆之繼承人曹逢時之承受訴訟人）、曹逢峨、曾
    逢甫、曾藤、曹杉、曹賜爵、曹賜浪、曹坤湖、曹永格、曹
    如洪、曹春秋、曹勝昌，其中曹杉（即本件原告）、曹賜浪
    、曹坤湖、曹永格、曹如洪、曹春秋與本件當事人相同，其
    餘本件被告曹雅涵、白秀騰、曹政佑、曹雅茹係前案被上訴
    人曹賜爵之繼承人，被告陳偉郎、陳杞定、陳文勤（由黃美
    蓮因繼承承受訴訟）係前案上訴人陳答之繼承人，被告曹中
    和、曹文典係前案被上訴人曹勝昌之繼承人，其等並因繼承
    取得系爭5筆土地等情，有繼承系統表、戶籍謄本、土地登
    記第一類謄本、地籍異動索引在卷可參（見本院卷一第45、
    157至293頁），可認前後案兩案當事人同一或因繼承關係而
    承受土地權利。
　⒊前案確定判決既已對於系爭5筆土地原共有人於日據時期昭和
    17年3月3日簽訂系爭合約字為協議分割，且於昭和17年6月2
    6日將土地分割完成此重要爭點為調查判斷，且無顯然違背
    法令之情形，兩造於本件訴訟中亦未提出新訴訟資料足以推
    翻此部分認定，本件判決自應受該部分判斷之拘束。然就系
    爭5筆土地現共有人得否請求其他共有人履行分割協議，或
    協同辦理土地所有權更正登記等節。前案確定判決固認定依
    當時適用之日本民法，各該共有人就分割取得之土地已單獨
    取得所有權，不因未申請分割登記而受影響，且無論係基於
    物權變動之效力，或債權契約之關係，其分割契約對受讓人
    繼續存在等語。然此部分爭點於本件審理中，業據當事人亦
    提出新訴訟資料為抗辯（如時效抗辯），是前案確定判決上
    開理由之認定，尚不能拘束本件訴訟。
　⒋依本法所為之登記，有絕對之效力，土地法第43條定有明文
    。是不動產物權之登記所表彰之物權，如與實際狀態不一致
    ，而信賴不動產登記之善意第三人，因信賴登記而為交易行
    為，依法律行為再為物權變動之登記者，為確保善意第三人
    之權益，以維護交易安全，均承認其效力（民法第759之1條
    增訂立法理由可為參考）。查系爭5筆土地原共有人曹丹桂
    等7人於昭和17年3月3日簽訂系爭合約字為協議分割，且已
    於昭和17年6月26日按協議內容進行分割，已如前述。依臺
    灣人民於日據時期當時適用之日本民法第176條規定，固生
    分割之物權變動效力，各該共有人就分割後土地已單獨取得
    所有權。然曹丹桂等7人並未辦理土地分割登記，且於臺灣
    光復後仍登記為土地共有人，又訴外人曹賜爵（即被告白秀
    騰、曹雅涵、曹政佑、曹雅茹之繼承人）、陳答（即被告陳
    偉郎、陳杞定、黃美蓮之繼承人）及被告曹賜浪等3人（下
    稱曹賜爵等3人）分別於55年6月6日、67年9月26日、55年6
    月6日，因買賣原因，登記取得系爭5筆土地應有部分等事實
    ，有土地登記簿可參（見本院卷二第123至127、131、135頁
    ），且為兩造所不爭執。原告並未提出任何證據證明曹賜爵
    等3人明知系爭5筆土地前經分割，仍買受土地持分，則其等
    既因信賴土地登記公示狀況，而買受取得系爭5筆土地持分
    ，並辦理所有權移轉登記，以表彰其等取得土地應有部分所
    有權，依上開規定及說明，曹賜爵等3人即取得系爭5筆土地
    之應有部分，而與其他共有人回復共有狀態，其他共有人自
    不得以系爭5筆土地業因分割分歸各共有人單獨所有，而對
    抗曹賜爵等3人及其等繼承人。是原告主張系爭5筆土地業經
    日據時期原共有人分割完畢，依當時適用之法律，已因分割
    單獨取得土地所有權，其得請求被告偕同辦理土地所有權更
    正登記云云，即不可採。
　⒌原告雖又主張依最高法院48年台上字第1065號判例意旨，日
    治時期由曹丹桂等7人所訂立系爭合約字，對於被告亦有拘
    束力，其得請求被告履行土地分割協議云云。惟憲法法庭釋
    字第349號解釋已明確闡釋，上開判例認為「共有人於與其
    他共有人訂立共有物分割或分管之特約後，縱將其應有部分
    讓與第三人，其分割或分管契約，對於受讓人仍繼續存在」
    ，就維持法律秩序之安定性而言，固有其必要，惟應有部分
    之受讓人若不知悉有分管契約，亦無可得而知之情形，受讓
    人仍受讓與人所訂分管契約之拘束，有使善意第三人受不測
    損害之虞，與憲法保障人民財產權之意旨有違，首開判例在
    此範圍內，嗣後應不再援用。原告既未舉證證明曹賜爵等3
    人於買受土地時，明知有土地分割協議存在，則其主張曹賜
    爵等3人及其繼承人應受曹丹桂等7人所為土地分割協議之拘
    束，亦屬無據。
　⒍況且，曹丹桂等7人於日據時期固協議分割土地，然於臺灣光
    復後仍登記為土地共有人，其繼承人或繼受人迄今未辦理分
    割或移轉登記，即非登記名義之不動產所有人，是系爭5筆
    土地既未依我國法令辦理分割登記為單獨所有，各共有人即
    非屬「已登記之不動產所有權人」，而無憲法法庭釋字107
    號解釋之適用。則各共有人僅得請求他共有人辦理所有權移
    轉登記，或將自己應得部分移轉與己，並有民法第125 條消
    滅時效規定之適用（最高法院70年台上字第311號判例意旨
    、85年度台上字第2466號、110年度台上字第1942號判決意
    旨可為參考）。查系爭5筆土地於36年間總登記為曹丹桂等7
    人所共有，嗣經繼承或買賣為原因，輾轉登記為兩造所共有
    。而本件原告遲至108年11月19日始起訴請求被告辦理移轉
    登記（見本院卷一第11頁本院收狀章蓋印日期），原告之登
    記請求權顯已罹於15年時效而消滅，被告曹如洪等11人為時
    效抗辯並拒絕給付，自屬有據。
　⒎原告雖主張系爭165地號土地為農發條例所稱耕地，於71年間
    因該條例第22條前段之限制，不得辦理分割，於89年1月28
    日農發條例修正後，始無法律上限制而得請求履行分割協議
    ，應自斯時起算時效云云。惟農業發展條例於62年9月3日公
    佈施行日，自系爭165地號土地於36年間辦理總登記時起，
    迄至農發條例施行之日止，亦已逾15年，原告主張因受法律
    限制無法辦理分割云云，難以採認。原告雖又主張被告曹永
    格等8人於107年3月間簽訂土地分割協議，已承認系爭合約
    字之效力，其等於時效完成後之承認行為屬拋棄時效利益之
    默示意思表示，應自107年3月重新起算時效云云。然觀諸該
    土地分割協議記載「...，同意上開土地所有權以後開協議
    內容為準，有關上開土地於昭和17年（民國31年）3月3日經
    共有人簽訂之『共有土地分割取得合約字』不再適用」（見本
    院卷一第301頁），顯見被告曹永格等8人並無受系爭合約字
    所載分割協議拘束之意思，是原告主張其等已承認該分割協
    議之債務云云，容有所誤。
　⒏綜上，曹賜爵等3人因善意信賴土地登記，而買受並登記取得
    系爭5筆土地應有部分，且其等不受系爭合約字之拘束，並
    得主張時效抗辯，以拒絕履行移轉登記，從而，原告先位請
    求被告履行分割協議，或辦理土地所有權更正登記如先位聲
    明所示，均無從准許。　 
(二)備位部分：
  ⒈判決之既判力，係僅關於為確定判決之事實審言詞辯論終結
    時之狀態而生，若在確定判決事實審言詞辯論終結後所生之
    事實，則不受既判力之拘束，故原告因其請求發生一時障礙
    而遭敗訴判決確定，仍得於障礙除去後更行起訴或與除去障
    礙之請求合併起訴（最高法院94年度台上字第1325號判決要
    旨可參）。被告陳偉郎、陳杞定之被繼承人陳答訴請裁判分
    割系爭166、168、169、170地號土地之訴訟，固經前案判決
    敗訴確定在案。惟前案確定判決係以系爭5筆土地因原共有
    人於日據時期簽訂分割協議，且分割完畢單獨取得所有權，
    其後手應受分割協議之拘束為主要論據，因而駁回陳答所為
    裁判分割共有物之請求。然陳答因分割協議之一時障礙，而
    遭敗訴判決確定。本院於先位之訴既已認定日據時期分割協
    議不得拘束其他共有人，且原告之登記請求權以罹於時效，
    則上開一時障礙業已除去，原告備位請求裁判分割系爭5筆
    土地，並未違反重覆起訴禁止之原則。
  ⒉各共有人，除法令另有規定外，得隨時請求分割共有物。但
　　因物之使用目的不能分割或契約訂有不分割之期限者，不在
    此限；又共有人相同之數不動產，除法令另有規定外，共有
    人得請求合併分割，民法第823條第1項、第824條第5項定有
    明文。查系爭5筆均為兩造所共有，應有部分比例如附表一
    所示，為共有人相同之數不動產。除系爭165地號土地為特
    定農業區之農牧用地以外，其餘土地均為甲種建築用地。兩
    造間並無不得分割之約定，亦無因物之使用目的不能分割情
    形等事實，業據原告提出系爭5筆土地之土地登記第一類謄
    本為證（見本院卷第175至213頁）等件為證，且為被告所不
    爭執。然兩造就分割方法無法達成協議，則原告依首開規定
    ，請求合併分割系爭5筆土地，自屬有據。至系爭165地號土
    地之使用地類別雖與其他土地不同，然原告主張之分割方法
    並未塗銷系爭165地號土地之地籍線，而未違反地籍測量實
    施規則第224 條之規定，仍得依上開規定為合併分割，附此
    敘明。
  ⒊共有物之分割，依共有人協議之方法行之；分割之方法不能
    協議決定，或於協議決定後因消滅時效完成經共有人拒絕履
    行者，法院得因任何共有人之請求，以原物分配於各共有人
    。但原物分配顯有困難時，得變賣共有物，以價金分配於各
    共有人；以原物為分配時，如共有人中有未受分配，或不能
    按其應有部分受分配者，得以金錢補償之，民法第824條第1
    項、第2項第1款、第2 款前段、第3項定有明文。是分割共
    有物以原物分配為原則，必於原物分配有困難者，始予變賣
    ，以價金分配於各共有人（最高法院98年度台上字第2058號
    判決意旨參照）。又以原物為分配時，因共有人之利益或其
    他必要情形，得就共有物之一部分仍維持共有，民法第824
    條第4項亦有明文。蓋分割共有物以消滅共有關係為目的，
    法院裁判分割共有土地時，除該土地內，有部分土地因使用
    目的不能分割（如為道路）或部分共有人仍願維持共有關係
    ，或部分當事人因繼承關係須就分得之土地保持公同共有者
    外，應將土地分配於各共有人單獨所有（最高法院76年度台
    上字第2549號判決意旨參照）。再者，分割共有物固不受分
    管契約之拘束，惟盡量依各共有人使用現況定分割方法，以
    維持現狀，減少共有人所受損害（最高法院82年度台上字第
    1990號判決意旨參照）。是法院裁判分割共有物，應斟酌共
    有人之應有部分比例、各共有人之意願、土地之價值、現有
    使用狀況、經濟效用、對外通行問題、各共有人所分得之土
    地能否為適當之利用，及各共有人間有無符合公平之原則等
    因素為通盤考量，以定一適當公允之方法為分割。
　⑴查系爭165、166、168、170地號土地由西向東依次毗鄰，南
    側均臨山腳路5段173巷，略呈西南東北走向之長方形；系爭
    168、170地號北側臨接系爭169地號土地，該169地號土地略
    呈不規則四方形。合併後系爭5筆土地東側臨山腳路5段，其
    餘部分則未直接臨路。又系爭169地號土地上坐落原告所有
    三合院建物；系爭170地號土地坐落被告曹賜浪、曹坤湖、
    曹雅涵、曹政佑、白秀騰、曹雅茹等人所有磚造平房及鐵皮
    棚房（地上物占用土地之位置、面積，詳如附圖一所示）。
    系爭165、166、168地號土地上無建物，其中系爭165、166
    地號土地種植少數果樹，目前無人管理等事實，有原告所提
    現場簡圖可參（見本院卷一第29頁），復經本院會同彰化縣
    員林地政事務所測量人員至現場履勘屬實，此有本院勘驗筆
    錄、現場簡圖、現場照片8幀、房屋稅籍證明書、戶籍謄本
    及門牌證明書等件（見本院卷一第317至335頁）附卷足憑，
    且有附圖一即彰化縣員林地政事務所109年1月13日員土測字
    第007100號土地複丈成果圖1紙（見本院卷一第339、407頁
    ）在卷可參。
　⑵被告曹如洪提出附圖三所示方案，辯稱系爭165地號土地為農
    牧用地，價值較低，應變價分割，其餘土地則合併後原物分
    割云云。然查系爭166地號土地以原物分配予各共有人，未
    見有何顯有困難之情形，自不得僅因其土地價值相較其他本
    件共有土地為低，即認系爭165地號土地依原物分配顯有困
    難，是被告曹如洪所提方案，非屬可採。
　⑶本院審酌被告曹賜浪所提如附圖二（即彰化縣員林地政事務
    所110年3月25日收件員土測字第52400號土地複丈成果圖）
    所示方案，大致按目前土地使用現況為分割，使原告及被告
    曹賜浪、曹坤湖、曹雅涵、曹政佑、白秀騰、曹雅茹得取得
    其等所有建物坐落基地。且在系爭5筆土地中央設置東西向
    之6公尺寬道路，與對外道路相連接，並在私設道路中央設
    置寬度及深度均達9公尺之迴車道，合於建築技術規則之規
    定建築設計施工編第2條、第3之1條規定。各共有人分割後
    取得土地，均與私設道路相鄰，對外通行便利，且土地地形
    方正，得供建築使用。又原告及被告曹坤湖、白秀騰、曹雅
    涵、曹政佑、曹雅茹均同意上開方案，被告曹雅涵、曹政佑
    、曹雅茹、白秀騰等4人並表明欲維持共有（見本院卷第372
    頁），是上開方案對各共有人而言，應無不利。　 
　⑷依上開方案分割，各共有人並未按其等應有部分分配取得土
    地，且系爭165地號土地為農牧用地，其餘土地則為甲種建
    築用地，已如前述。因土地性質不同及臨路條件差異，土地
    價值具有高低落差，如未予以鑑價找補，實難認公允。經本
    院依被告曹如洪等11人之聲請，囑託捷丞不動產估價師聯合
    事務所就各共有人分割後取得土地之價值增減情形進行鑑定
    ，經該所派員實地調查鄰近地價，並依比較法及土地開發分
    析法，作為估價之方法，以決定比準地之價格，再參考鄰近
    市場類似之交易資料、房地供需、人口、居民習慣、公共及
    公用設施、交通運輸、所得水準、發展潛力、土地規劃管制
    與使用狀況、鄰近使用狀況、未來發展趨勢等與不動產價格
    有關資訊，為特性、綜合、價格分析後，鑑定上開土地價值
    ，並推定如附件一所示補償金額，應為可採。是系爭5筆土
    地依附圖二所示方案分割後，由兩造按附件一所示金額互為
    補償，係屬適當公允。
五、綜上所述，原告先位請求被告履行分割協議，或辦理土地所
    有權更正登記，均無理由，應予駁回；其備位依民法第823
    條第1項、第824條第2項、第5項等規定，請求合併分割系爭
    5筆土地，係屬有據。本院審酌系爭5筆土地之性質、對外交
    通、使用現況及共有人之意願，衡酌全體共有人利益，認依
    附圖二所示方案分割，並依附件一所示金額找補，較屬適當
    可採，爰判決分割如主文第2項、第3項所示。
六、分割共有物之訴，核其性質，兩造本可互換地位，本件原告
    起訴雖於法有據，然被告之應訴乃法律規定所不得不然，其
    所為抗辯自為伸張或防衛權利所必要，且本件分割結果，共
    有人均蒙其利，是以本院認本件訴訟費用，應參酌兩造於分
    割所得之利益之多寡，由兩造按系爭5筆土地各自享有應有
    部分之比例分擔，較為公允。
七、本件事證已臻明確，兩造其餘主張陳述，經審酌與判決結果
    不生影響，爰不另一一論述，附此敘明。
八、訴訟費用負擔之依據：民事訴訟法第80條之1、第85條第1項
    但書。 
中　　華　　民　　國　　111 　年　　3 　　月　　7 　　日
                  民事第三庭    法　官　鍾孟容
以上正本係照原本作成。
如對判決上訴，應於判決送達後20日內向本院提出上訴狀。如委
任律師提起上訴者，應一併繳納上訴審裁判費。
中　　華　　民　　國　　111 　年　　3 　　月　　14　　日
                                書記官　張茂盛
附表一
編號 共有人姓名 系爭165地號應有部分比例 系爭166地號應有部分比例 系爭168地號應有部分比例 系爭169地號應有部分比例 系爭170地號應有部分比例 訴訟費用負擔比例 /附表二所示道路之應有部分比例  1 曹賜浪 1/10 1/10 1/10 1/10 1/10 1/10  2 曹錫金 1/20 1/20 1/20 1/20 1/20 1/20  3 曹錫村 1/20 1/20 1/20 1/20 1/20 1/20  4 曹杉 1/5 1/5 1/5 1/5 1/5 1/5  5 曹坤湖 1/10 1/10 1/10 1/10 1/10 1/10  6 曹如洪 1/10 1/10 1/10 1/10 1/10 1/10  7 曹春秋 1/20 1/20 1/20 1/20 1/20 1/20  8 黃美蓮 1/10 1/10 1/10 1/10 1/10 1/10  9 曹雅涵 1/40 1/40 1/40 1/40 1/40 1/40  10 曹政佑 1/40 1/40 1/40 1/40 1/40 1/40  11 白秀騰 1/40 1/40 1/40 1/40 1/40 1/40  12 曹雅茹 1/40 1/40 1/40 1/40 1/40 1/40  13 曹中和 1/40 1/40 1/40 1/40 1/40 1/40  14 曹文典 1/40 1/40 1/40 1/40 1/40 1/40  15 陳偉郎 1/20 1/20 1/20 1/20 1/20 1/20  16 陳杞定 1/20 1/20 1/20 1/20 1/20 1/20 

附表二：被告曹賜浪所提分割方案（附圖二）      地號（彰化縣員林市新西東段） 分配位置編號 面積（平方 公尺） 分配所有權人 權利範圍 合計面積（平方公尺） 166（合併166、167、168、169、170）  A 1767.65  曹杉  全部 5025.37   B 314.26  曹賜浪   全部      B1 251.46      C 300.7 白秀騰、曹雅涵、曹政佑、曹雅茹 按應有部分比例各4分之1，維持分別共有。     C1 242.12      D 266.8  曹坤湖  全部    D1 262.86  曹坤湖   全部     E 228.35  陳偉郎  全部    F 228.35  陳杞定   全部    G 456.71 黃美蓮 （繼承取得陳文勤之持分）   全部    H 706.14 兩造 按附表一所示應有部分比例維持共有，供作道路使用。   165  甲 661.22  曹如洪  全部 2311.19   乙 661.22 曹錫金、曹錫村（繼承取得曹永格之持分）   按應有部分比例各2分之1，維持分別共有。      丙 165.31  曹中和  全部    丁 165.31  曹文典   全部     戊 330.6  曹春秋   全部     己 327.53  兩造 按附表一所示應有部分比例維持共有，供作道路使用。